【裁判字號】    97,台上,2160
【裁判日期】    970522
【裁判案由】    違反毒品危害防制條例
【裁判全文】
最高法院刑事判決            九十七年度台上字第二一六０號
上  訴  人  台灣高等法院台南分院檢察署檢察官
上  訴  人
即  被  告  甲○○
上列上訴人等因被告違反毒品危害防制條例案件，不服台灣高等
法院台南分院中華民國九十七年三月十一日第二審判決（九十六
年度上訴字第一三二三號，起訴案號：台灣雲林地方法院檢察署
九十六年度偵字第二九七四號），提起上訴，本院判決如下：
    主  文
原判決關於販賣第一級毒品、第二級毒品部分撤銷，發回台灣高
等法院台南分院。
其他上訴駁回。
    理  由
一、撤銷發回（即販賣第一級毒品、第二級毒品）部分
本件原判決撤銷第一審關於上訴人即被告甲○○販賣第一級毒品
部分之無罪判決，改判論被告以販賣第一級毒品罪，處有期徒刑
拾伍年，褫奪公權拾年，並為相關沒收之宣告；另維持第一審關
於論被告以販賣第二級毒品罪，處有期徒刑玖年，並為相關沒收
宣告部分之判決。固非無見。
惟按：（一）犯毒品危害防制條例第十條第一項（施用第一級毒
品）之罪，供出毒品來源因而破獲者，得減輕其刑，同條例第十
七條定有明文；故施用毒品者供出販賣毒品之對象，此供述固非
絕無證據力，但為防範其為利己損人之不實供述，自須以補強證
據擔保該供述之真實性，始得作為認定事實之依據。查本件原判
決認定被告有其判決事實欄一之(二)所載販賣第一級毒品海洛因予
楊婉婷之犯行，係以購毒者楊婉婷之證言為唯一證據。被告自警
詢時即否認有此部分犯罪，而證人楊婉婷於民國九十六年六月二
日偵查中證稱：伊最近跟被告買海洛因是九十六年六月一日，欠
新台幣（下同）五百元之方式跟他買，到目前欠他五百元，昨天
買五百元之海洛因已經用了。九十六年六月一日之前約一星期也
是在昨天被抓到的地方買五百元，那次五百元有給他，伊是直接
去的，沒有事先打電話給他等語（見偵卷第一八頁）；其於第一
審審理時先證稱：伊與被告在朋友那邊認識，認識差不多二十年
，沒有跟被告買過毒品，是警員叫伊說的；後則稱；有於九十六
年五月二十四日、九十六年六月一日向被告各買一次毒品，不知
道他有在賣毒品，那是因為他是用錢跟別人拿的，所以伊也是要
用錢跟他拿，二次都在縱貫路邊；伊曾說過一次用五百元向被告
買海洛因，一次用賒欠五百元之方式買海洛因是實在的各等語（
見第一審卷第五０頁背面至五一頁背面、五三頁）；嗣又稱：被
告給伊毒品是無償的，在警詢時說有向被告買毒品是邱警員叫伊
一定要說有，他逼伊這樣說的，伊就這樣說云云（見第一審卷第
五二頁正、背面），其證述齟齬不一；參以楊婉婷係七十二年十
二月七日生，有其人別資料在卷可憑，迄九十六年十月二十三日
其於第一審作證時，猶未足二十四歲，則其證稱：與被告在朋友
處認識約二十年云云，是否屬實，亦非無疑。楊婉婷之證言尚非
全無瑕疵可指，原審資為認定被告此部分犯罪之唯一證據，並未
以其他證據資為補強。揆諸前開說明，難認已符採證法則。（二
）毒品危害防制條例第四條第一、二項之販賣第一、二級毒品罪
，以行為人有營利之目的，而販入或賣出第一、二級毒品或二者
兼而有之者為其構成要件，故行為人有無此項犯罪之目的條件，
自應於事實欄內為翔實之記載，然後於理由內說明其憑以認定之
證據，始稱適法。原判決論被告以販賣第一、二級毒品罪，惟於
事實欄並未記載被告有販賣第一、二級毒品營利之意圖，於理由
欄亦未說明其憑以認定之證據。況證人即原判決認定向被告購買
第二級毒品安非他命之陳宏乙於檢察官偵訊時證稱：「這一次甲
○○（綽號：『雞仔』）在斗六（市）與高家裕在一起，但是我
不知道，結果我說我在莿桐（鄉）的7-11（超商），後來我以為
他會馬上過來，就會順便帶過來，結果沒有，卻與高家裕同時出
現，後來他說他要給高家裕的上手錢不夠，要我與他們一起去斗
六，就叫我先把三千二百元給他，他又將錢交給高家裕，高家裕
再把錢轉給他的上手，他的上手就是車號『8W－5397號』這個人
。然後，高家裕到車上交錢，下車把四分之一錢的安非他命交給
我。」（見偵卷第二二、二三頁）；於第一審審理時證稱：在九
十六年三月二十四日二十二時十一分四十秒時，有以00000
00000號行動電話撥被告所持有之行動電話0000000
000號，並向被告表示要用三千二百元買四分之一錢之安非他
命，被告過來雲林縣莿桐鄉時身上並沒有東西，伊並沒有將錢交
給被告，是到斗六市之後，被告再向另一個綽號叫「阿如」（即
偵查中所稱「高家裕」）之人拿東西到車上，拿給伊，伊再拿三
千二百元給「阿如」各等語（見第一審卷第四五頁背面、第四六
頁）。上開證言既為原判決所採用（見原判決第四至五頁），如
果無訛，無論係陳宏乙將三千二百元之價金交給被告後，由被告
轉交「阿如」或陳宏乙直接交給「阿如」，該款項均由「阿如」
取得，被告如何從中營利？被告與「阿如」有無犯意之聯絡？凡
此因與被告主觀上有無營利之意圖，得否論以販賣毒品罪，至有
關係，事實真相既欠明瞭而仍有疑義，自有釐清之必要。原判決
疏未調查究明，並於理由內論述其憑以認定之依據，自有調查職
責未盡及判決理由欠備之違誤。（三）刑罰法令關於沒收之規定
，兼採職權沒收主義與義務沒收主義。職權沒收，係指法院就屬
於被告所有，供犯罪所用、預備用或因犯罪所得之物，仍得本於
職權斟酌是否宣告沒收，例如刑法第三十八條第一項第二款、第
三款、第三項前段等規定屬之。義務沒收，則又可分為絕對義務
沒收與相對義務沒收。前者指凡法條有：「不問屬於犯人與否，
沒收之」之特別規定者屬之，法院就此等物品是否宣告沒收，無
斟酌餘地，除已證明滅失者外，不問屬於犯人與否或有無查扣，
均應宣告沒收，例如刑法第三十八條第一項第一款、第二項、第
二百條、第二百零五條、第二百零九條、第二百十九條、第二百
六十六條第二項、毒品危害防制條例第十八條第一項前段等規定
屬之；後者則係指供犯罪所用、預備用或因犯罪所得之物，如屬
於被告所有，即應依法沒收，例如毒品危害防制條例第十九條第
一項前段是。本件依原判決認定：陳宏乙係以行動電話與被告持
用之行動電話0000000000門號聯絡購買安非他命之事
實，則被告持用之該行動電話係供犯販賣第二級毒品罪所用之物
，惟原判決就該行動電話是否屬於被告所有，未予認定，致此部
分事實不明，本院無從就原判決未依毒品危害防制條例第十九條
第一項前段宣告沒收之當否，為法律上之判斷，併屬無可維持。
以上或係檢察官、被告上訴意旨所指摘，或為本院得依職權調查
之事項，應認原判決此部分有撤銷發回更審之原因。
二、上訴駁回（即轉讓第一級毒品）部分
按刑事訴訟法第三百七十七條規定，上訴於第三審法院，非以判
決違背法令為理由，不得為之。是提起第三審上訴，應以原判決
違背法令為理由，係屬法定要件。如果上訴理由書狀並未依據卷
內訴訟資料，具體指摘原判決不適用何種法則或如何適用不當，
或所指摘原判決違法情事，顯與法律規定得為第三審上訴理由之
違法情形，不相適合時，均應認其上訴為違背法律上之程式，予
以駁回。本件原判決關於其駁回被告轉讓第一級毒品部分之第二
審上訴，係以：「原審（指第一審）分別判處被告販賣第二級
毒品、販賣第一級毒品、轉讓第一級毒品等三罪刑，而被告
上訴狀具體敘明：『因涉嫌販賣（按原第二審上訴狀載為販毒）
一、二級毒品被處無期徒刑，褫奪公權終身，及玖年有期徒刑，
本人不服此判決，依法提起上訴』等語，另於本院（指原審）準
備程序陳述上訴要旨時，亦均表示『二罪都是冤枉』等情，有上
訴狀及準備程序筆錄在卷足憑，故被告應僅係不服原審（指第一
審）就被告販賣第一、二級毒品部分之判決提起上訴，而就轉讓
部分應未上訴，至被告遲於本院（指原審）九十七年二月二十六
日審理程序中始表明『全部都要上訴，轉讓部分上訴狀沒有寫到
』等語，惟按上訴期間為十日，自送達判決後起算，查本件被告
轉讓第一級毒品案件，經原審（指第一審）法院判決後，於民國
九十六年十一月十四日將判決正本送達於被告收受，有附卷之送
達證書可稽，則自送達判決之翌日即九十六年十一月十五日起算
，至本院（指原審）九十七年二月二十六日審理程序時，其上訴
期間早已屆滿，其至本院（指原審）審理期日始表明提起上訴，
業已逾越法定上訴期間，其上訴顯非合法，從而被告轉讓（第一
級毒品）部分應已確定，此部分上訴應予駁回。」等由，為其論
據（見原判決第二頁，理由甲、壹、一），所為論述核與卷內證
據資料並無不合。被告此部分上訴意旨略稱：其提起第二審上訴
之範圍包括轉讓第一級毒品部分，原審認其第二審上訴僅限於販
賣第一、二級毒品部分，不及於轉讓第一級毒品部分，有已受請
求之事項未予判決之違法云云。經核係置原判決所為明白論斷於
不顧，專憑己意，再事爭辯，難認已符合首揭法定之第三審上訴
要件。其此部分之上訴違背法律上之程式，應予駁回。
據上論結，應依刑事訴訟法第三百九十七條、第四百零一條、第
三百九十五條前段，判決如主文。
中    華    民    國  九十七  年    五    月  二十二  日
                      最高法院刑事第十庭
                          審判長法官  邵  燕  玲
                                法官  李  伯  道
                                法官  孫  增  同
                                法官  吳      燦
                                法官  李  英  勇
      本件正本證明與原本無異
                                      書  記  官
中    華    民    國  九十七  年    五    月  二十六  日
                                                     Ｒ


司法院資訊處製作；財團法人民間司法改革基金會備份。
